臺灣高等法院刑事裁定
111年度聲字第1747號
聲明異議人
即  受刑人  廖峻毅



上列聲明異議人即受刑人因詐欺等案件，不服臺灣新北地方檢察
署檢察官執行之指揮（111年執更竹字第467號），聲明異議，本
院裁定如下：
    主  文
臺灣新北地方檢察署檢察官111年度執更竹字第467號否准受刑人
廖峻毅易服社會勞動之執行指揮處分，應予撤銷，由檢察官另為
妥適之處分。
    理  由
一、聲明意旨略以：聲明異議人即受刑人（下稱受刑人）廖峻毅
    經臺灣新北地方檢察署於民國111年5月4日傳喚到案執行，
    受刑人聲請返回戶籍地執行以及易服社會勞動，僅由書記官
    單方面告知檢察官不同意，而未敘明理由。受刑人於地檢署
    報到時已提出陳報狀說明因支出奶奶醫療及殯葬費用，財力
    經濟有限，但有與被害人達成和解，會按時支付和解金，付
    完被害人陳霆瑆部分，會再付另一位被害人朱曉芸部分，然
    書記官僅回覆「檢察官均駁回」、「檢察官已離開，有問題
    再具狀」。爰依法提出聲明異議，請求重新審酌等語。
二、按刑法第41條第3項、第4項規定，對於受6月以下有期徒刑
    或拘役之宣告，不符同條第1項易科罰金規定之受刑人，除
    有因身心健康狀況不堪負荷，執行顯有困難者外，只有在「
    難收矯正之效」或「難以維持法秩序」者時，檢察官得不准
    受刑人易服社會勞動。則易服社會勞動制度，不僅可避免短
    期自由刑的流弊，對政府而言，可舒緩監獄擁擠問題、避免
    增（擴）建監獄、節省矯正費用、減少國家財政負擔；對社
    會而言，受刑人從監禁之消費者變成提供勞動服務之生產者
    ，可創造產值、造福鄰里及回饋社會；對受刑人而言，可無
    庸入監執行，既能維持原有之工作與生活，又可兼顧家庭照
    顧。實為政府、社會及犯罪者三贏制度。故在執行之具體實
    踐上，本以准予易服社會勞動為原則。檢察官對於受刑人是
    否有「難收矯正之效」或「難以維持法秩序」之情形，固有
    依據具體個案，審酌受刑人犯罪特性、情狀及個人因素等事
    項而為合於立法意旨之裁量權，惟仍須依據憲法及刑事訴訟
    法中之正當法律程序保障受刑人之基本權及維繫其人性尊嚴
    ，妥適運用，而於例外不准易服社會勞動時，應具有相當之
    理由。法務部為妥適運用易服社會勞動之相關規定，並使檢
    察機關辦理易服社會勞動在執行作業上有統一客觀之標準可
    循，特制定「檢察機關辦理易服社會勞動作業要點」，其中
    第5點第8項對於：⑴三犯以上且每犯皆因故意犯罪而受有期
    徒刑宣告之累犯。⑵前因故意犯罪而受逾6月有期徒刑之宣告
    ，執行完畢或赦免後，5年以內故意再犯本案而受有期徒刑
    之宣告者。⑶前因故意犯罪於假釋中，故意再犯本案而受有
    期徒刑之宣告者。⑷三犯以上施用毒品者。⑸數罪併罰，有4
    罪以上因故意犯罪而受有期徒刑之宣告者。認「應為」確因
    不執行所宣告之刑，難收矯正之效或難以維持法秩序之事由
    ；於第5點第9項對於：⑴經通緝或拘提到案者。⑵因有逃亡或
    反覆實施犯罪之虞而於執行時仍在押者，或另犯最輕本刑為
    5年以上有期徒刑之罪而於執行時仍在押者。⑶前經准許易服
    社會勞動，嗣無正當理由不履行或履行期間屆滿仍未履行完
    畢，致執行原宣告之徒刑或拘役者。⑷前經緩刑或緩起訴處
    分附帶命提供義務勞務，未依規定履行義務勞務而被撤銷緩
    刑或緩起訴處分確定者。⑸有不執行所宣告之刑，難收矯正
    之效或難以維持法秩序之其他事由者。認「得為」有確因不
    執行所宣告之刑，難收矯正之效或難以維持法秩序之事由等
    。自得作為認定有無「難收矯正之效」或「難以維持法秩序
    」之衡量標準之一，以避免恣意（最高法院11年度台抗字第
    354號裁定意旨參照）。
三、次按基於憲法第16條人民訴訟權之程序保障，及憲法第8條
    正當法律程序原則，當事人，尤其刑事被告或受刑人，於法
    院程序進行中，享有一定之程序參與權，其中陳述意見乃程
    序參與權所保障之基本內涵，亦為法院應遵循正當法律程序
    之一環。具體而言，法院就作為裁判基礎之證據或程序進行
    中已浮現的爭點，允宜使受該裁判影響之當事人有知悉之可
    能，而爭點資訊的告知，雖未必以最周全的閱卷權方式保障
    ，但至少應如司法院釋字第737號解釋理由所述：「或採法
    官提示、告知、交付閱覽相關卷證之方式，或採其他適當方
    式」來實踐（請求資訊）；而於知悉相關證據或資訊後，包
    括由當事人一方之檢察官所提出之證據，讓當事人有陳述並
    對之辯明的機會，尤其對當事人作出不利益決定前，更應注
    意給予陳述意見之適當機會（請求表達）；而其所為意見之
    表達，法院予以實質且有效的回應，提出論理及說服的過程
    ，當事人始能得知法官有無注意，並足供上級審法院檢驗（
    請求注意）。此亦寓有保障被告或受刑人防禦權、防免突襲
    性裁判之意。又是否准予易服社會勞動，檢察官固有選擇裁
    量權，惟此處之裁量權非得恣意為之，仍應受刑法第41條第
    4項所定：除因身心健康之關係，執行顯有困難，或有易服
    社會勞動，難收矯正之效或難以維持法秩序事由者外，原則
    上均應准予易服社會勞動的立法本旨之拘束。此與易科罰金
    制度相同，旨在救濟短期自由刑之流弊，性質屬易刑處分，
    故在宣告之條件上，不宜過於嚴苛（立法理由參見）。且自
    由刑之執行與否，涉及對於人身自由之限制，本應以最嚴格
    審查標準，上述法律規定，如因身心健康之關係，尚須「執
    行顯有困難」，始不准易服社會勞動；而所謂「難收矯正之
    效」或「難以維持法秩序」，自應考量為避免短期自由刑之
    矯正成效有限，或無助維持法秩序功能。前述法務部所發布
    作業要點，不論性質為行政規則或職權命令，均應受刑法第
    41條第4項之拘束。執行檢察官固應依具體個案，經考量犯
    罪特性、情節及受刑人個人特殊事由，包括對於受刑人家庭
    、生活，及其家人是否產生難以維生之重大影響等事項後，
    綜合評價而為合義務性之裁量。且檢察官之裁量權，法院並
    非不能審查，例如對於基礎事實認定是否錯誤、有無遵守侵
    害最小的必要性原則，而違反比例原則；有無與事件無關之
    考量，或於相同事件為不同處理之違反平等原則等情事，自
    仍有裁量怠惰或濫用裁量之違法，法院即得介入審查（最高
    法院111年度台抗字第127號裁定意旨參照）。　　　
四、經查：
　㈠受刑人因詐欺等案件，前經本院以110年度聲字第4697號裁定
    應執行有期徒刑9月確定，嗣經移送臺灣新北地方檢察署（
    下稱新北地檢署）以111年度執更字第467號案件執行，受刑
    人於111年5月4日到案，經新北地檢署執行書記官詢問並製
    作執行筆錄，受刑人聲請易服社會勞動，該執行筆錄經受刑
    人簽名確認，由執行書記官檢具卷證資料，送執行檢察官審
    核後，認書記官製作執行筆錄，經核並無不合，而予以簽名
    ，並以：參酌受刑人前案及科刑紀錄，認其有檢察機關辦理
    易服社會勞動作業要點第5條第8項第1款、第9項第5款之情
    事，確因不執行所宣告之刑，難收矯正之效及難以維持法秩
    序為由，駁回受刑人易服社會勞動之聲請，並以111年執更
    竹字第467號執行指揮書命受刑人自111年5月4日起執行上開
    刑罰等情，有本院被告前案紀錄表、新北地檢署111年5月4
    日執行書記官簽、執行筆錄、指揮書在卷可參，並經本院依
    職權調閱執行卷宗核閱無誤。
　㈡按有下列情形之一者，應認有「確因不執行所宣告之刑，難
    收矯正之效或難以維持法秩序」：1.三犯以上且每犯皆因故
    意犯罪而受有期徒刑宣告之累犯，檢察機關辦理易服社會勞
    動作業要點第5條第8項第1款定有明文，該構成要件除受刑
    人應執行之案件為三犯以上外，尚須具備每案皆屬累犯，然
    觀以受刑人之前科紀錄，其於103年間曾因詐欺等案件，經
    臺灣高雄地方法院103年度審易字第1850號判決，就詐欺部
    分判處應執行有期徒刑2年、就業務侵占罪判處有期徒刑7月
    ，並均宣告累犯。受刑人本案所執行詐欺案件，係1.經臺灣
    彰化地方法院以109年度易字第316號判處有期徒刑2月（5罪
    ），2.經臺灣新北地方法院以109年度易字第799號判處有期
    徒刑4月（2罪），經本院以110年度上易字第757號判決上訴
    駁回，並定應執行有期徒刑6月確定，上開案件經本院以110
    年度聲字第4697號裁定應執行有期徒刑9月確定，惟均未就
    受刑人為累犯之諭知，此外，無其他因故意犯罪而受有期徒
    刑宣告之累犯紀錄，此有上開案件判決書、本院被告前案紀
    錄表各1份在卷可憑，自與檢察機關辦理易服社會勞動作業
    要點第5條第8項第1款規定之要件不符，檢察官認受刑人具
    備前揭事由，已有違誤。
　㈢檢察官不准受刑人易服社會勞動之執行指揮，將直接造成其
    入監服刑之效果，顯屬重大剝奪人身自由之處分，且為廣義
    之刑事訴訟程序，依前揭最高法院判決意旨，該裁量權之行
    使仍應符合正當法律程序，以保障受刑人憲法上之基本訴訟
    權利。惟觀之新北地檢署111年5月4日執行筆錄，執行書記
    官係於當日下午5時9分製作執行筆錄，經人別訊問後，詢問
    受刑人「有無給付被害人2人任何款項？」、「本案傳喚到
    案開始執行有何意見？」，受刑人乃聲請轉至雲林地檢署易
    服社會勞動，並表示要社會勞動始能工作賺錢還被害人等語
    ，書記官乃告知受刑人填寫一般體格及健康檢查紀錄表、易
    服社會勞動聲請須知及聲請書、易服社會勞動聲請人基本表
    與切結書等文件，並詢問受刑人身體狀況、有何專長可勝任
    何種社會勞動服務之勞動服務內容、1年內有無出國工作、
    留學計畫、有無服役問題、有無12歲以下小孩需要照顧等問
    題後，即檢具案卷送檢察官審核，檢察官認書記官製作執行
    筆錄，經核並無不合，諭知：參酌受刑人前案及科刑紀錄，
    認其有檢察機關辦理易服社會勞動作業要點第5條第8項第1
    款、第9項第5款之情事，確因不執行所宣告之刑，難收矯正
    之效及難以維持法秩序，駁回聲請易服社會勞動，並由執行
    書記官於同日下午5時48分對受刑人製作執行筆錄，經人別
    訊問後，逕向受刑人告以「檢察官以依據檢察機關辦理易服
    社會勞動作業要點第5條第8項第1款、第9項第5款之規定，
    認為你不執行所宣告之刑，難收矯正之效或難以維持法秩序
    不准予社會勞動之聲請，是否了解」等語，顯示檢察官於否
    准易服社會勞動之聲請前，執行書記官所為之詢問，僅為關
    於受刑人身心健康、工作經驗、家庭狀況等事項，與衡量是
    否難收矯正之效、難以維持法秩序之情事似無直接關聯，且
    依檢察官之諭知，係參酌受刑人前案及科刑紀錄，認定受刑
    人具備檢察機關辦理易服社會勞動作業要點第5條第8項第1
    款、第9項第5款之事由，然依據受刑人前案及科刑紀錄，固
    足認定是否具備該要點第5條第8項第1款所指「三犯以上且
    每犯皆因故意犯罪而受有期徒刑宣告之累犯」之事由，然如
    何據以認定受刑人具備該條第9項第5款所指「有不執行所宣
    告之刑，難收矯正之效或難以維持法秩序之其他事由」？所
    稱「其他事由」究何所指？均未據檢察官具體指明，受刑人
    自無從據以陳述意見及辯明之機會，難認檢察官已充分衡酌
    受刑人是否具備難收矯正之效、難以維持法秩序之情事，且
    未踐行正當法律程序，自屬於法有悖。
五、綜上所述，檢察官所為不准受刑人易服社會勞動之執行指揮
    ，程序顯有瑕疵，難認妥適，受刑人指摘原處分不當，為有
    理由，應由本院將新北地檢署檢察官111年度執更字第467號
    不准受刑人易服社會勞動之執行指揮處分予以撤銷。又上開
    執行指揮命令既經撤銷，則受刑人宣告刑之執行是否得准予
    易服社會勞動，有無執行顯有困難，或不執行該應執行刑，
    即難收矯正之效或難以維持法秩序情形，仍應由檢察官依正
    當法律程序，本其裁量權限，另為適法、妥當之指揮執行。
    　
據上論斷，應依刑事訴訟法第486條，裁定如主文。　　
中　　華　　民　　國　　111 　年　　6 　　月　　14　　日
                  刑事第九庭    審判長法　官  潘翠雪
                                      法　官  陳信旗
                                      法　官  俞秀美
以上正本證明與原本無異。
不得抗告。
                                      書記官  謝崴瀚    
中　　華　　民　　國　　111 　年　　6 　　月　　14　　日